臺灣高等法院民事判決　　　　　　　　　　　　　　九十二年度上易字第六三九號
　　上　訴　人　　甲　○
　　訴訟代理人　　韓名銅律師
　　被上訴人　　　乙○○
　　訴訟代理人　　趙建華律師
　　複代理人　　　林美倫律師
　　　　　　　　　陳豪杉律師
右當事人間請求返還不當得利事件，上訴人對於中華民國九十二年五月二十一日臺灣
台北地方法院九十二年度訴字第七二六號第一審判決提起上訴，經本院於中華民國九
十三年二月三日言詞辯論終結，判決如左：
    主      文
原判決關於命上訴人給付超過新台幣壹萬肆仟參佰陸拾貳元及自民國九十二年一月十
日起至清償日止按年利率百分之五計算之利息部分，暨訴訟費用之裁判均廢棄。
右廢棄部分，被上訴人在第一審之訴駁回。
其餘上訴駁回。
第一、二審訴訟費用由上訴人負擔百分之一，餘由被上訴人負擔。
    事實及理由
一、被上訴人主張：兩造於民國（下同）八十六年六月十二日因繼承兩造之父賀聯華
    之遺產，各取得坐落台北市○○區○○段四小段三七二、三七二之一地號土地（
    下稱系爭土地）所有權三分之一之權利。系爭土地上因建有上訴人所有門牌號碼
    為台北市○○○路三八號一至五樓房屋（下稱系爭房屋），致被上訴人無法使用
    系爭土地，而受有損害。爰依民法第一百七十九條規定請求上訴人返還自八十六
    年六月十二日起至九十一年十二月五日止，因占有使用被上訴人就系爭土地應有
    部分所獲利益計一百三十萬零八十六元及法定遲延利息等語。原審為被上訴人一
    部勝訴，一部敗訴之判決，判命上訴人應給付被上訴人七十六萬零一百七十三元
    及自九十三年一月十日起算之法定遲延利息。被上訴人就其敗訴部分未提起上訴
    ，對於上訴人之上訴則聲明駁回上訴。
二、上訴人則以：系爭房屋為六十七年九月間建竣登記，而系爭土地原所有權人賀聯
    華生前既無償提供該土地予上訴人使用，被上訴人又係因繼承而取得系爭土地之
    權利，自應承受該土地上之一切權利與義務，是上訴人占有使用系爭土地自非無
    權占有等語置辯。原審為上訴人一部勝訴，一部敗訴之判決，上訴人就其敗訴部
    分不服，提起上訴，並聲明：(一)原判決不利於上訴人部分廢棄。(二)廢棄部分，被
    上訴人於第一審之訴駁回。
三、查系爭土地原為兩造之父賀聯華所有，賀聯華於八十五年九月十八日死亡後，由
    兩造及兩造之母賀虞雨青繼承，並辦理分別共有登記，應有部分各三分之一，嗣
    賀虞雨青死亡，其應有部分三分之一由兩造繼承，並登記為公同共有之事實，為
    兩造所不爭執，並有土地登記謄本在卷可稽（見原法院九十二年度北調字第十五
    號卷第十二至十五頁），堪信為真正。又被上訴人主張上訴人所有系爭房屋占有
    系爭土地全部之事實，亦為上訴人所不爭執，且有建物登記謄本在卷為憑（見上
    開九十二年度北調字第十五號卷第十六至二０頁），亦堪信為真正。
四、被上訴人主張上訴人無權占有系爭土地之事實，為上訴人所否認。經查：
  (一)本件被上訴人係基於其應有部分三分之一部分權利而為主張（見原審卷第十六頁
    ），是上訴人辯稱系爭土地為兩造所繼承，應屬公同共有關係，其基於公同共有
    人之地位占有使用系爭土地，並不構成無權占有云云，顯有誤會，並不足採。
  (二)上訴人主張其就系爭土地有地上權存在之事實，為被上訴人所否認，而系爭土地
    並無地上權之登記，且上訴人就此事實並未舉證以實其說，是上訴人空言主張其
    就系爭土地有地上權存在云云，洵屬無據，亦不可採。
  (三)查上訴人所有系爭房屋於六十七年四月間建築完成，於六十七年九月三日為保存
    登記之事實，有上開建物登記謄本為憑。又系爭土地原為兩造之父賀聯華所有，
    於八十六年六月間始由兩造及兩造之母賀虞雨青繼承取得，已於前述，可見兩造
    之父賀聯華於生前即同意上訴人無償使用系爭土地，此亦為被上訴人所不爭執（
    見原審卷第十六、十七頁），是應認兩造之父賀聯華就系爭土地與上訴人成立使
    用借貸關係，而於賀聯華死亡後，此權利義務關係即應由被上訴人繼受。故於被
    上訴人依法終止該使用借貸關係之前，上訴人占有使用系爭土地尚難謂為無權占
    有。
  (四)被上訴人主張其於繼承系爭土地後，即多次以電話通知要求上訴人支付使用系爭
    土地之對價一節，為上訴人所否認，而被上訴人復未舉證以實其說，是被上訴人
    此部分之主張尚難信為真正。又被上訴人主張其於九十一年十一月一日曾致函上
    訴人，請求上訴人支付於被上訴人應有部分範圍內使用系爭土地之對價，該函並
    於同日送達於上訴人之事實，業據提出上訴人不爭執其為真正存證信函及掛號郵
    件收件回執為證（見上開九十二年度北調字第十五號卷第二一、二二頁），則依
    被上訴人上開信函所載之真意，應認被上訴人不同意繼續供上訴人無償使用系爭
    土地，而有終止使用借貸關係之意思。則兩造間就系爭土地之使用借貸關係既經
    被上訴人於九十一年十一月一日終止，上訴人自九十一年十一月二日起即不得再
    主張有權占有使用系爭土地全部，而應按其應有部分使用系爭土地。
五、按民法第八百十八條所定各共有人按其應有部分，對於共有物之全部有使用收益
    之權，係指各共有人得就共有物全部，於無害他共有人之權利限度內，可按其應
    有部分行使用益權而言。故共有人如逾越其應有部分之範圍使用收益時，即係超
    越其權利範圍而為使用收益，其所受超過利益，要難謂非不當得利（最高法院五
    十五年台上字第一九四九號判例意旨參照）。經查：
  (一)上訴人所有之系爭房屋占有系爭土地全部之事實，已於前述，則依前揭說明，上
    訴人逾其應有部分之範圍使用系爭土地，因而受有利益，致被上訴人受有損害，
    對於被上訴人自構成不當得利。又依社會通常觀念，無權占有使用他人所有之土
    地，可能獲得相當於租金之利益，是被上訴人依不當得利之法律關係，於其應有
    部分三分之一之範圍內請求上訴人返還相當於租金之不當得利，自屬有據。
  (二)按城市地方房屋之租金，以不超過土地及其建築物申報總價年息百分之十為限，
    土地法第九十七條第一項定有明文，而依土地法施行法第二十五條規定，土地法
    第九十七條規定之土地價額係指法定地價而言，又依土地法第一百四十八條規定
    ，土地所有權人依土地法所申報之地價為法定地價；另依土地法第一百零五條規
    定，同法第九十七條之規定，於租用基地建築房屋準用之。是地市地方建築基地
    之租金亦應以土地申報地價年息百分之十為限。查系爭土地位於台北市中正區○
    ○○路，屬於城市地方，自有前開規定之適用。又其鄰近中山市場、中山派出所
    、台北市立圖書館長安分館、台北當代藝術館、新光三越百貨公司、衣蝶百貨公
    司及捷運站等，有系爭土地相關地理位置圖及現場照片附卷為憑（見本院卷第五
    二、五六至六０頁），是本院斟酌系爭土地之地理位置、交通狀況、生活機能便
    利性及商業繁榮程度等情狀，認依系爭土地申報地價年息百分之六計算上訴人所
    受相當於租金之不當得利為適當。至於系爭房屋之狀況為何，核與系爭土地之價
    值無涉，是上訴人以系爭房屋建築完成已逾二十五年為由，主張應以申報地價年
    息百分之四計算利得云云（參見本院卷第四六、五五頁），尚不足採。
  (三)查系爭土地面積合計為八十平方公尺，其申報地價為每平方公尺九萬六千三百六
    十元，此有上開土地登記謄本在卷為憑，則依該申報地價年息百分之六計算，上
    訴人自九十一年十一月二日起至同年十二月五日止應返還被上訴人相當於租金之
    利得為一萬四千三百六十二元（80×96360×6%×34/365×1/3＝14362，小數點
    以下四捨五入）。
六、上訴人主張被上訴人應負擔之父母殯葬、醫療、稅捐等因繼承所生必要費用已逾
    被上訴人本件請求金額之事實，為被上訴人所否認，而上訴人就此事實並未舉證
    以實其說，是上訴人尚不能據以主張與被上訴人本件請求抵銷。又上訴人並未主
    張及證明其占有使用系爭土地係基於被上訴人履行何道德上之義務所為給付之事
    實，其徒以兩造具有兄妹關係，即認應適用民法第一百八十條第一款規定免除其
    返還不當得利之義務，洵屬無據。
七、綜上所述，被上訴人依不當得利之法律關係，請求上訴人返還相當於租金之不當
    得利，於一萬四千三百六十二元及自起訴狀繕本送達翌日即九十二年一月十日起
    算之法定遲延利息之範圍內為有理由，應予准許；逾此範圍之請求尚屬無據，不
    應准許。原審就超過上開應准許部分，為上訴人敗訴之判決，自有未洽，上訴意
    旨就此部分指摘原判決不當，求予廢棄改判，為有理由。至於上開應准許部分，
    原審判命上訴人給付，核無違誤，上訴意旨就此部分亦指摘原判決不當，求予廢
    棄，即為無理由，應予駁回。
八、據上論結，本件上訴為一部有理由，一部無理由，依民事訴訟法第四百五十條、
    第四百四十九條第一項、第七十九條，判決如主文。
中　　　華　　　民　　　國　　九十三　　年　　　二　　　月　　十七　　日
                                民事第五庭
　　　　　　　　　　　　　　　　    審判長法  官  張  劍  男
                            　            法　官  蔡  芳  齡
　　　　　　　　　　　　　　　　　　　　　法　官  彭  昭  芬
正本係照原本作成。
不得上訴。
中　　　華　　　民　　　國　　九十三　　年　　　二　　　月　　 十七 　　日
　　　　　　　　　　　　　　　　　　　　　書記官  丁  華  平
